【裁判字號】    97,婚,146
【裁判日期】    970527
【裁判案由】    確認婚姻關係不成立
【裁判全文】
臺灣彰化地方法院民事判決               97年度婚字第146號
原      告  丁○○
訴訟代理人  陳姿君律師
被      告  甲○○
上列當事人間請求確認婚姻關係不成立事件，本院於中華民國97
年5月13日言詞辯論終結，判決如下：
    主  文
確認原告與被告間婚姻關係不成立。
訴訟費用新臺幣仟元由被告負擔。
    事實及理由
壹、本件被告經合法通知，未於言詞辯論期日到場，雖其具狀請
    假，然未敘明請假事由，亦未提出證據釋明請假事由，且未
    經本院准許，故其請假為不合法。故被告核無民事訴訟法第
    386 條所列各款情形，爰依原告之聲請，由其一造辯論而為
    判決。
貳、次按確認法律關係成立或不成立之訴，非原告有即受確認判
    決之法律上利益，不得提起之，民事訴訟法第247條定有明
    文。所謂即受確認判決之法律上利益，係指因法律關係之存
    否不明確，原告主觀認為其法律上地位有不安之危險存在，
    而此項危險得以對於被告之確認判決除去者。本件原告以兩
    造結婚並未舉行公開儀式及二人以上之證人為由，請求確認
    系爭婚姻不成立，然原告戶籍既仍為兩造係夫妻之記載，顯
    見原告就系爭婚姻關係之存否即有主觀之不明確，足致原告
    之法律上地位有受侵害之危險，並得以確認兩造間婚姻關係
    不成立之判決除去此種不安之狀態，揆諸前揭說明，原告自
    有即受本件確認判決之法律上利益，是原告自得提起本件確
    認婚姻關係不成立之訴。
參、本件原告主張：
  一、原告前曾於79年12月05日與被告結婚，後因雙方個性不合
      ，於87年10月20日協議離婚，兩造離婚後，被告突於92年
      11月23日要求原告再與被告辦理結婚登記，原告拗不過被
      告之要求，遂再與被告辦理結婚登記，惟該次兩造並未舉
      行公開結婚儀式，結婚證書上書寫之文字、主婚人、結婚
      人、證婚人等之簽名均係被告為之，並未經證人親聞、親
      簽（按證人陳阿密、乙○○為原告之姐，主婚人陳壬癸為
      原告之父）。是以兩造間於92年間既未依民法第982條第1
      項之規定舉行公開儀式，僅在戶籍上為結婚之登記，而有
      婚姻之形式，未備法定之婚姻成立要件，依民法第988條
      之規定，兩造之婚姻顯屬不成立。
  二、本件兩造既未舉行公開結婚儀式且無二人以上之證人，婚
      姻關係不成立，惟戶籍資料上，卻仍登載被告甲○○為原
      告之配偶，則原告有必要藉由法院之確認判決確認其與被
      告間之婚姻關係不成立，以除去戶籍登記與事實不符之法
      律上不安定狀態，故本件原告有即受確認判決之法律上利
      益。
  三、綜上，顯見兩造間婚姻關係違反民法第982條結婚應有公
      開儀式之規定，欠缺婚姻之成立要件，兩造婚姻關係應不
      成立，為此提起本訴等語。並聲明：如主文所示。
肆、被告未於言詞辯論期日到場，亦未提出書狀作何聲明或陳述
    。
伍、得心證之理由：
  一、原告主張兩造前曾於79年12月05日結婚，後因雙方個性不
      合，於87年10月20日協議離婚，兩造離婚後，被告突於92
      年11月23日要求原告再與被告辦理結婚登記，原告拗不過
      被告之要求，遂再與被告辦理結婚登記，惟該次兩造並未
      舉行公開結婚儀式，結婚證書上書寫之文字、主婚人、結
      婚人、證婚人等之簽名均係被告為之，並未經證人陳阿密
      、乙○○親聞、親簽，兩造該次亦未到法院公證結婚等情
      ，業據原告提出87年離婚協議書、戶籍謄本、92年11月23
      日結婚證書為證，觀諸上開92年11月23日之結婚證書，其
      上字跡及簽名，確實均似同一人之筆跡，而兩造92年結婚
      證書上之證人陳阿密 (改名為丙○○)、乙○○亦到庭證
      稱:「我們均是原告的姐姐。我們知道原告和被告之前離
      婚後，又結婚，我們沒有參加他們92年的婚禮。92年的結
      婚證明書不是我們的簽名。陳阿蜜在91年已經改名叫丙○
      ○。我們92年結婚都沒有再接到喜帖，也沒有聽過他們要
      再請客，沒有聽說他們去法院公證。結婚證書上之主婚人
      陳壬葵是我們的爸爸。我們的爸爸沒有來參加婚禮，上面
      的字不是我爸爸的字跡。我們家有一個袋子，印章都放在
      裡面。印章不是我們親自去蓋的。兩造在92年有無結婚不
      知道，但是他們有住在一起，原告之前有和一個叫周素瑗
      結婚，那次他們有辦請客。我們也有去參加。」等語，堪
      認原告此部分之主張為真實。
  二、按結婚，應有公開儀式及二人以上之證人，經依戶籍法為
      結婚之登記者，推定其已結婚；又結婚，不具備第982條
      第1項之方式者，無效，96年5月23日修正前民法第982條
      及第988條第1款分別定有明文。所謂結婚應有公開之儀式
      ，係指結婚之當事人應行定式之儀禮，使不特定人得以共
      聞共見認識其為結婚者而言，未舉行公開儀式，亦即無結
      婚之事實，僅在戶籍上為結婚之登記，而有婚姻之形式者
      ，此種情形應屬婚姻不成立。本件兩造於92年11月26日至
      戶政機關辦理兩造於96年11月23日結婚之登記時，既未舉
      行結婚之公開儀式，並經二位以上之證人證明，則兩造間
      之婚姻關係顯然不備結婚之形式要件，應為不成立，從而
      原告訴請確認兩造之婚姻關係不成立，核無不合，應予准
      許，爰判決如主文所示。
  三、本件被告雖於言詞辯論終結後具狀表示有於93年農曆春節
      期間，與被告家人及親友至餐廳聚會，並向被告家人及親
      友表達兩造已經破鏡重圓再次結婚，並已辦理結婚登記之
      訊息，且逐一向在場岳父及姐夫等人敬酒，應足認有舉行
      公開儀式云云，惟按司法院院字第1701號解釋謂「（一）
      男女二人，約證婚人二人及親友數人，在旅館之一房間內
      舉行結婚儀式，其結婚既係在旅館之一房間內，自須有足
      使一般不特定之人均可知悉之表徵而得共見者，始得認為
      公開。（二）男女二人，約證婚人二人及親友數人，在旅
      館之宴會廳置酒一席，如其情狀無從認為舉行結婚儀式，
      雖其主觀以為舉行婚禮，仍不得謂有公開之儀式。（三）
      男女二人，在某一官署內舉行婚禮，如無足使一般不特定
      之人均可知悉之表徵而得共見者，縱有該署之長官及證婚
      人二人在場，仍不得謂有公開之儀式。」。另所謂「公開
      之儀式」係指結婚之當事人應行定式之儀禮，使不特定人
      得以共聞共見認識其為結婚者而言（最高法院51年台上字
      第551號判例參照）。而所謂定式之禮儀，不論係依循舊
      俗或新式，要必以使不特定人得以共見共聞，就其所行儀
      式之外表，依一般客觀習慣，立可認識其為結婚者始足當
      之，倘就其現場情狀，無從認識係舉行結婚儀式，縱當事
      人主觀上係舉行婚禮，仍不得為有公開之定式禮儀。是以
      縱有置酒席，如其情狀無從認為舉行結婚儀式，雖其主觀
      以為舉行婚禮，仍不得謂有公開之儀式，即使已為結婚登
      記，若欠缺公開儀式之婚姻成立要件，則結婚仍屬無效。
      故被告所辯有至餐廳聚會向親友表達結婚訊息乙節，縱使
      為真，惟仍不得據此主張有舉行足以讓不特定之人可認識
      兩造結婚之公開儀式，故被告所辯尚無足採，併此敘明。
陸、訴訟費用負擔之依據：民事訴訟法第78條。
中    華    民    國    97    年    5    月    27    日
                  家事法庭      法  官  詹秀錦
以上正本係照原本作成。
如對本判決上訴應於判決送達後20日向本院提出上訴狀。
中    華    民    國    97    年    5     月    12    日
                                書記官  熊掌山


司法院資訊處製作；財團法人民間司法改革基金會備份。
